臺灣高等法院臺中分院刑事判決　　　　　　　　　　九十年度上易字第一六八八號
　　上　訴　人
　　即自訴　人　德保有限公司　 設台中市○○路○段二八三號
　　代　表　人　甲○○
　　代　理　人　丁○○
　　被　　　告　丙○○
　　被　　　告　乙○○
右上訴人因被告等違反專利法案件，不服臺灣南投地方法院中華民國九十一年一月三
十日第一審判決（九十年度自字第二一號），提起上訴，本院判決如左：
    主  文
上訴駁回。
    理  由
一、自訴意旨略以：被告丙○○係喬利鋼鐵工業股份有限公司之負責人，被告乙○○
    係嘉宏機械有限公司之負責人，二人均明知自訴人德保有限公司所申請之「壁紙
    包含發泡材料於浪板內層之浪板製造機結構」，業已獲得經濟部中央標準局（現
    已改制為智慧財產局，下均稱經濟部智慧財產局）新型第一０五一八五號專利權
    ，專利權期間自民國（下同）八十五年九月二十一日起至九十五年四月十三日止
    ，依專利法第一０三條規定，專有製造販賣及使用之權，兩人竟未經自訴人即專
    利權人之授權或同意，基於共同之犯意聯絡，分別於八十三年及八十八年間（原
    判決漏未記載），由丙○○就如何組裝及與其他機器配套部分，指示乙○○於喬
    利鋼鐵工業股份有限公司工廠內仿冒偽造上開有專利權之製造機結構，組裝設置
    浪板製造機二台，因認被告等共同涉犯專利法第一百二十五條之偽造新型專利品
    罪嫌云云。
二、關於丙○○部分：
  (一)自訴人認被告丙○○涉犯專利法第一百二十五條之罪，並與乙○○為共同正犯，
    無非以：(1)被告丙○○明知「壁紙包含發泡材料於浪板內層之浪板製造機結構」
    係自訴人德保有限公司所享有新型第一０五一八五號專利之物品。(2)該製造機擺
    置於喬利鋼鐵工業股份有限公司工廠內，而該製造機甚為巨大，顯見非乙○○於
    他處完成，該機器必定係於被告丙○○為負責人之喬利鋼鐵工業股份有限公司廠
    址組裝完成；而自訴人有新型專利權部分係該製造機之部分結構，乙○○僅向各
    廠商買零件，再到丙○○工廠組裝，其應組裝於何處、如何與其他機器配套組裝
    ，必定係由被告丙○○對於乙○○為一定之指示，絕非單純消費者。且被告丙○
    ○使用被告乙○○所出售係爭之機器中，尚需配合製造浪板６及壁紙捲及摺邊
    ，上開部分亦為自訴人專利範圍，故被告丙○○亦有侵害自訴人之專利權，並
    提出中華民國新型第一０五一八五號專利證書影本一紙、中國機械工程學會於八
    十九年五月三十日出具之專利鑑定服務報告書及內附現場照片三十三張為證，資
    為主要論據。
  (二)按犯罪事實應依證據認定之，無證據不得推定其犯罪事實，刑事訴訟法第一百五
    十四條定有明文。又事實之認定，應憑證據，如未能發現相當證據，或證據不足
    以證明，自不能以推測或擬制之方法，以為裁判基礎（最高法院四十年臺上字第
    八十六號判例參照）。又共同正犯之成立，須行為人主觀上具有共同犯意之聯絡
    ，或於客觀上已參與實施犯罪構成要件之行為，並應依積極證據認定之。
  (三)訊據被告丙○○堅詞否認上開犯行，辯稱：(1)伊固委由乙○○組裝「夾層防水隔
    熱版製造結構」，惟據乙○○所稱其所製造之機器早於八十四年九月二十九日委
    由財團法人工業技術研究院以八五Ｆ四三Ｂ一一三號鑑定報告認為並未侵害自訴
    人之專利權，此有鑑定報告可證，被告丙○○並無侵犯自訴人專利權之主觀犯意
    及行為，遑論與乙○○有何共同犯意聯絡。(2)乙○○亦曾出售同樣產品即「夾層
    防水隔熱版製造結構」予惠瑞特股份有限公司，亦經德保有限公司提出自訴，由
    台灣苗栗地方法院受理並委由財團法人工業技術研究院於八十七年十二月二十二
    日以八八Ｆ四三Ｂ二五二號做成「浪板製造機專利侵害鑑定報告」，鑑定結果認
    為惠瑞特公司之「浪板製造機」不同於新型專利第一０五一八五號之申請專利範
    圍，亦即該產品不同於自訴人之專利產品。(3)自訴人之專利權為習用技術，不具
    新穎性並曾經案外人林宗鑫舉發在案，足證該項專利權不具進步性，自訴人專利
    權是否存在，亦值斟酌。(4)系爭機器之組裝製造係由乙○○獨自為之，被告僅向
    乙○○購買機器，豈能指示乙○○如何組裝？且依自訴意旨，系爭機器係「壁紙
    架」部分侵害自訴人之專利權，惟浪板機製造結構包括壁紙架部分均為乙○○所
    製造，該壁紙架乃附屬於另件機器結構上，與被告丙○○指示安裝何處無干。(5)
    浪板６係另向高雄成機機械公司購買機器製成，再將浪板６送入被告乙○○之機
    器，製出隔熱浪板成品，摺邊及壁紙捲都是在此過程中加工等語。經查：
  (1)自訴人就「壁紙包含發泡材料於浪板內層之浪板製造機結構」獲經濟部智慧財產
    局准予專利，於公告期滿審查確定後，發給新型第一０五一八五號專利，有經濟
    部智慧財產局專利證書一紙可證，又本件專利經案外人林宗鑫依據專利法之規定
    ，向經濟部智慧財產局提出舉發，業經審定舉發不成立，有經濟部智慧財產局九
    十年五月二十五日（九０）智專三（三）０五０一八字第０九０八九０００八四
    七號函附於原審卷內可稽，是自訴人為「壁紙包含發泡材料於浪板內層之浪板製
    造機結構」之專利權人，並無疑義。被告丙○○辯稱自訴人專利權未必存在云云
    ，尚無可採。
  (2)按專利法第一百二十五條之罪，客觀上須未經新型專利權人同意，且有製造專利
    權物品之行為，致侵害專利權；主觀上行為人須認知前述客觀之構成要件，兩者
    皆備，始能成立。查被告丙○○供稱：伊工廠內之前開機器二台，係伊約於八十
    三年、八十四年間及八十七、八十八年間向乙○○購買，是乙○○拿到伊工廠組
    裝起來的等語，核與被告乙○○所供述情節相符，參以被告乙○○以製造隔熱浪
    板製造機器為業，販售圖利等情（參原審卷附台灣彰化地方法院八十四年度自字
    第一０二號刑事判決、台灣高等法院台中分院八十五年度上易字第一八五０號刑
    事判決，及台灣南投地方法院八十九年度自字第十一號、八十九年度自字四十二
    號卷），應認被告乙○○始具有製造、組裝隔熱浪板製造機器結構之專業知識及
    能力，是以被告所辯其只有購買行為，無從指示，係由乙○○獨自製造等語，尚
    非虛妄，應堪採信，是被告丙○○既係向製造商購買上開機器，未具上開機器製
    造之專業知識，故被告辯稱並不知自訴人享有專利權之內容，其主觀上並無侵害
    自訴人專利權之故意等語亦堪採認。從而被告丙○○客觀上既無仿冒自訴人專利
    權之行為，與被告乙○○亦無犯意之聯絡，此外復查並無其他證據足資證明被告
    丙○○有上開犯行，原審以被告丙○○犯罪不能證明，諭知無罪之判決，理由雖
    需補充，結論核無不當。
  (四)上訴意旨雖稱：被告丙○○對上開機器之拼裝必有指示，故應有與被告乙○○共
    同製造之事實，且被告丙○○必先製造浪板６成品始能輸入被告乙○○機器中，
    故被告丙○○確有侵害自訴人專利權云云。惟查：(1)被告丙○○為上開機器之訂
    購人，對機器製造並非專業已如前述，衡諸一般機器訂購人僅需告知製造者需要
    何種功能之機器，機器製造者即需利用專業知識，設計、開發、製造機器零組件
    ，並組裝機器後，再交付予訂購者，是僅憑被告丙○○訂購上開機器，尚難推論
    被告丙○○有參與共同製造機器之犯行。(2)自訴人專利權創作說明中記載「請再
    參閱第四圖係本創作之組合剖面圖，配合第五圖係經由本創作構成所製成之浪板
    製品斷面示意圖，輸送機架１架體，上端之壁紙架５於設置壁紙捲後係令壁
    紙捲之前端緣二側分別向內端捲合一摺邊，再令該摺邊經座板２之成形槽
    、Ａ後再分別經由上、下支輪、導入上、下輸送帶、中，此時經預
    先滾壓成需形狀之浪板６亦同時推送入此一區間時，發泡材料亦隨之噴入其間，
    因壁紙捲摺邊位於二端其於導入輸送皮帶後，會因本身彈性作用撐開一間
    隙，於發泡之過程中便會令摺邊抵緊於浪板６底緣，令壁紙捲完全包覆發泡
    層，無需再予修整」等文字，此有上開專利說明書在卷足憑。揆之上開創作說明
    內容，自訴人所指稱之浪板６成品確實係被告丙○○另外以機器事先作成，而摺
    邊及壁紙捲則係送入被告乙○○所製造之機器中始能製成，故被告丙○○辯
    稱浪板６係向成機機器公司購買機器以鋼捲製成，經由被告乙○○之機器製造過
    程，才有壁紙捲及摺邊等語，應堪採信。且自訴人對被告丙○○係另向成機
    機器公司購買機器製造浪板６一節亦無意見，僅指稱浪板６、壁紙捲及摺邊
    為其專利權範圍，惟浪板６僅係上開機器製造過程所需之半成品，並非自訴人新
    型專利權範圍，壁紙捲及摺邊則係經由自訴人專利範圍製造過程形成之產物
    ，被告丙○○係經由成機機器公司製造之機器製成浪板６，又經由被告乙○○所
    製造之上開機器輸送過程形成壁紙捲及摺邊，故尚難認為被告丙○○有何侵
    害自訴人專利權之行為。上訴意旨指摘原判決不當，為無理由，應予駁回。
三、關於乙○○部分：
  (一)按連續數行為而犯同一罪名者，以一罪論，刑法第五十六條定有明文。又就犯罪
    事實一部起訴者，其效力及於全部（刑事訴訟法第二百六十七條參照）；另按已
    經提起公訴或自訴之案件，在同一法院重行起訴者，而已經提起公訴或自訴之案
    件尚未經實體判決確定者，法院應諭知不受理判決，為刑事訴訟法第三百零三條
    第二款所明定，並依刑事訴訟法第三百四十三條準用於自訴案件。
  (二)查本件被告乙○○涉嫌於八十六年間偽造自訴人享有新型第一０五一八五號專利
    權之「壁紙包含發泡材料於浪板內層之浪板製造機結構」，涉犯專利法第一百二
    十五條之罪嫌，業經自訴人提起自訴，由台灣南投地方法院以八十九年度自字第
    四十二號審理中，經本院調閱台灣南投地方法院八十九年度自字第四十二號卷核
    閱屬實。本件被告所為違反專利法第一百二十五條之罪行，均與上開案件之機器
    除長度不同，其餘結構均相同，亦經被告乙○○於原審供述甚明（參見原審卷第
    一三五頁），本院復審之本件機器龐大，製造機器非短時間所能完成，且被告乙
    ○○係專門製造此種結構機器之業者，自訴人先前曾以其另享有之新型第四二一
    八二號專利權，自訴被告乙○○所製造同類型機器違反專利法案件，經本院八十
    五年度上易字第一八五○號判決被告乙○○無罪確定，有上開判決影本復於原審
    卷內可稽，故應認被告乙○○自八十三年間起即一直製造上開種類之機器無訛，
    從而被告已被訴之上開八十六年間之犯行與本件八十三、八十四年及八十七、八
    十八年間二次製造機器犯行，應係基於概括犯意所為，且犯罪構成要件相同，為
    連續犯之裁判上一罪，依刑事訴訟法第三百四十三條準用同法第二百六十七條之
    規定，應為前案起訴效力之所及，自訴人係重行提起本件自訴，揆諸前揭說明，
    原審就本件被告乙○○部分諭知自訴不受理之判決，並無不當。上訴意旨指摘被
    告犯罪時間時隔一年餘顯非連續犯云云，非有理由，應予駁回。
四、據上論斷，應依刑事訴訟法第三百六十八條，判決如主文。
中        華        民        國  九 十 一  年     一     月　　三十　  日
                                  臺灣高等法院臺中分院刑事第八庭
                                        審判長法  官  羅  得  村
                                              法  官  陳  賢  慧
                                              法  官　陳　毓　秀
右正本證明與原本無異。
不得上訴。
                                              書記官　吳  宗  玲
中        華        民        國  九 十 一  年     一     月　 三十一   日
                                                                        Ｋ
